【裁判字號】    92,訴,72
【裁判日期】    920821
【裁判案由】    區域計畫法
【裁判全文】
臺中高等行政法院判決                                九十二年度訴字第七二號
                              .
    原      告  甲○○○
    訴訟代理人  丁○○
    被      告  彰化縣政府
    代  表  人  乙○○
    訴訟代理人  丙○○
右當事人間因區域計畫法事件，原告不服內政部中華民國九十一年十一月二十二日台
內訴字第○九一○○○六七八一號訴願決定，提起行政訴訟。本院判決如左︰
    主  文
原告之訴駁回。
訴訟費用由原告負擔。
    事  實
一、事實概要：原告於其所有坐落彰化縣和美鎮○○段二三五八地號（編定為特定農
    業區農牧用地、地目：養）土地上建築廠房使用，經被告違章工廠稽查小組於民
    國（下同）九十一年一月二十三日查獲（現況為停工狀態之空屋），被告乃依行
    政程序法第一０二條及區域計畫法等相關法令規定，限原告於九十一年六月二十
    五日前提出陳述意見，原告依限提出聲明，陳述現況違規使用情形，係農地重劃
    時未規劃給、排水設施，無法從事農作，以致逕行建築廠房使用，因原告所陳述
    理由，被告認於法無據而不採，遂依區域計畫法第二十一條規定，於九十一年七
    月九日以府地用字第０九一０一二六七０五０號處分書處以新臺幣（下同）六萬
    元罰鍰，並限期於九十一年八月三十日前恢復原狀，原告不服，提起訴願，經內
    政部決定駁回訴願，原告仍不服，提起本件行政訴訟。
二、兩造之聲明：
    (一)原告聲明：求為判決撤銷訴願決定及原處分。
    (二)被告聲明：求為判決：1. 駁回原告之訴。2.訴訟費用由原告負擔。
三、兩造之陳述及爭點：
    (一)原告部分：
      1.按農業用地係指可供農作、森林、養殖、畜牧及保育使用者，又主管機關得
        依據農業用地之自然環境、社會經濟因素、技術條件及農民意願，配合區域
        計畫法或都市計畫法土地使用分區之劃定，擬定農地利用綜合規劃計畫，建
        立適地適作模式，皆為農業發展條例所訂定。
      2.原告所有坐落彰化縣和美鎮○○段二三五八地號土地，實際生態所處環境已
        確切不可為作農使用，其情況於訴願申請書中已經敘述，其周圍毗鄰土地之
        使用類別，均已編定為丁種建築用地，皆非農地，足知相關主管機關在編定
        本筆土地之使用類別時，即未對本筆土地是否可供農作使用、自然環境、社
        會經濟因素與農民意願等因素作為編定條件之依據，而僅以紙上談兵方式逕
        予編定為農牧用地，已明顯違反農業發展條例之相關規定，被告編定方式本
        末倒置，故更不能以錯誤之使用編定為依據，來苛罰原告在不得已的情況下
        私自變更系爭土地使用。
      3.且系爭土地週邊沒有規劃農水路，故根本無法作為農業使用，而被告機關於
        重劃時並沒有告知原告重劃的重要性，致使原告沒有參加土地的重劃，請查
        明彰化縣和美鎮○○段二三五八地號土地，實際所處環境不適農用狀況，准
        改為與毗鄰各土地相同之編訂，以達適地適用之規定。
    (二)被告部分：
      1.本案前經被告違章工廠稽查小組九十一年一月二十三日查獲現況為停工狀態
        之空屋，被告依行政程序法第一０二條及區域計畫法等相關法令規定，限原
        告於九十一年六月二十五日前提出陳述，原告依限期內提出聲明，陳述現況
        違規使用情形，係農地重劃時未規劃給、排水設施，無法從事農作，以致逕
        行建築廠房使用，因原告陳述理由於法無據，被告遂依區域計畫法第二十一
        條規定，於九十一年七月九日以府地用字第０九一０一二六七０五０號處分
        書處以六萬元罰鍰，並限於九十一年八月三十日前恢復原狀，原告不服，提
        起訴願，案經內政部九十一年十一月二十二日台內訴字第0910006781號函附
        之訴願決定書主文：「訴願駁回」。
      2.按「區域計畫法」第二十一條規定：「違反第十五條第一項之管制使用土地
        者，由該管直轄市、縣（市）政府處新臺幣六萬元以上三十萬元以下罰鍰，
        並得限期令其變更使用、停止使用或拆除其地上物恢復原狀。」、非都市土
        地使用管制規則第四條規定：「非都市土地之使用，除國家公園區內土地，
        由國家公園主管機關依法管制外，按其編定使用地類別，依本規則規定管制
        之。」及第五條第一項：「非都市土地使用分區劃定及使用地編定後，由直
        轄市或縣（市）政府管制其使用。」、「非都市土地容許使用執行要點」第
        四點：「使用各種使用地，應符合附件一及本規則附表一所定許可使用細目
        ，未涉及建築行為及變更地形地貌者，除法令另有規定外，得免辦理許可使
        用手續。」
      3.內政部九十年二月十九日台九十內營字第九０八二五四六號函說明三：「關
        於區域計畫法第二十一條及第二十二條處罰對象未明確規定乙節：按該法第
        二十一條及第二十二條，雖對違反管制使用土地未明文規定執行對象，惟從
        第二十一條第二項後段觀之，其執行之對象，應係指土地所有權人、地上物
        所有人、使用人或管理人等；而司法院大法官會議釋字第二七五號已明示：
        『人民違反法律上之義務而應受行政罰之行為，法律無特別規定時，雖不以
        出於故意為必要，仍須以過失為其責任條件。但應受行政罰之行為，僅須違
        反禁止規定或作為義務，而不以發生損害或危險為其要件者，推定為有過失
        ，於行為人不能舉證證明自己無過失時，即應受罰』... 故對土地所有權人
        （含各共有人）、地上物所有人、使用人或管理人等對象（無論有無授意或
        知情），其處罰仍應視該等對象是否均有故意或過失而定，如經確認其有故
        意或過失者，則可據以個別處罰之。」
      4.綜上，本案原告起訴狀以「本案土地所處環境已確切不可為農作使用，且毗
        鄰土地使用地皆已編定為丁種建築用地，相關主管機關在編定該筆土地時，
        未對本案土地是否可供農作使用、自然環境、社會經濟因素與農民意願等因
        素做為編定條件之依據，而僅以紙上談兵方式逕予編定為農牧用地，已明顯
        違反農業發展條例之相關規定，故其為了自已生機逕行建築使用」為由，聲
        請撤銷被告九十一年七月九日府地用字第０九一０一二六七０五０號處分書
        所為之處分，然經查本案土地使用分區及編定種類為特定農業區農牧用地，
        於未經申請許可情形下逕行建築使用，核與區域計畫法非都市土地使用管制
        之規定不符，故被告依據區域計畫法及內政部函釋規定，依區域計畫法第二
        十一條規定處原告（即土地所有權人）六萬元罰鍰，並限於九十一年八月三
        十日前恢復原狀，於法並無不當，原告提起行政訴訟，顯無理由，請予以駁
        回。
    理  由
一、按「區域計畫公告實施後，不屬第十一條之非都市土地，應由有關直轄市或縣（
    市）政府，按照非都市土地分區使用計晝，製定非都市土地分區圖，並編定各種
    使用地、報經上級主管機關核備後，實施管制。... 」、「違反第十五條第一項
    之管制使用土地者，由該管直轄市、縣（市）政府處新臺幣六萬元以上三十萬以
    下罰鍰，並得限期令其變更使用、停止使用或拆除其地上物恢復原狀。前項情形
    經限期變更使用、停止使用、拆除地上物恢復原狀而不遵從者，得按次處罰，並
    停止供水、供電、封閉、強制拆除或採取其他恢復原狀措施，其費用由土地或地
    上物所有人、使用人或管理人負擔。」區域計畫法第十五條第一項、第二十一條
    分別定有明文，又「都市土地使用分區劃定及使用地編定後，由直轄市或縣（市
    ）政府管制其使用，並由當地鄉（鎮、市、區）公所隨時檢查，其有違反土地使
    用管制者，應即報請直轄市或縣（市）政府處理」、「非都市土地經劃定使用分
    區並編定使用地類別，應依其容許使用之項目使用。... 」、「使用各種使用地
    ，應符合附件一及本規則附件一所定許可使用細目，未涉及建築行為及變更地形
    地貌者，除法令另有規定外，得免辦理許可使用手續」亦為非都市土地使用管制
    規則第五條第一項、第六條第一項及非都市土地容許使用執行要點第四點所規定
    。
二、本件原告於其所有坐落彰化縣和美鎮○○段二三五八地號（編定為特定農業區農
    牧用地）土地上建築廠房（廠名﹕仲成紙器工業社；廠址：和美鎮○○路○段三
    九九號）使用，經被告所屬違章工廠稽查小組於九十一年一月二十三日查獲，為
    原告所不爭執，並有九十一年一月二十三日彰化縣政府違章工廠聯合稽查紀錄表
    影本附卷可稽（見本院卷第三十七頁），原告未經核准擅自建築廠房違規使用，
    有涉及建築行為及變更地形地貌之違規情事自可認定，被告認原告違反非都市土
    地使用管制規則相關規定，依區域計畫法第二十一條規定，以九十一年七月九日
    府地用字第○九一○一二六七○五○號違反區域計畫法案件處分書裁處原告六萬
    元罰鍰，並限期恢復原狀，揆諸首揭規定，原處分並無違誤。
三、原告起訴仍執：原告所有坐落彰化縣和美鎮○○段二三五八地號土地，實際生態
    所處環境已確切不可為作農使用，且其周圍毗鄰土地之使用類別，均已編定為丁
    種建築用地，皆非農地，相關主管機關在編定本筆土地之使用類別時，並未對本
    筆土地是否可供農作使用、自然環境、社會經濟因素與農民意願等因素作為編定
    條件之依據，而僅以紙上談兵方式逕予編定為農牧用地，已明顯違反農業發展條
    例之相關規定，被告編定方式本末倒置，不能以錯誤之使用編定為依據，來苛罰
    原告在不得已的情況下私自變更系爭土地使用。況系爭土地週邊沒有規劃農水路
    ，故根本無法作為農業使用，而被告機關於重劃時並沒有告知原告重劃的重要性
    ，致使原告沒有參加土地的重劃，請查明系爭土地實際所處環境不適農用狀況，
    准改為與毗鄰各土地相同之編訂，以達適地適用之規定云云之主張，然查本案土
    地非屬農地重劃參加交換分配之土地，於重劃時未扣除任何負擔，僅辦理地籍重
    新整理，故無規劃給、排水等設施，已於被告請原告提出說明書（見本院卷第四
    十一頁至第四十五頁）陳述意見時，經被告於九十一年七月二十九日府地用字第
    ０九一０一三七五五一０號函復，有該函附卷可參（見本院卷第四十頁），而原
    告在上開土地上從事建築廠房違規使用，亦與非都市土地使用管制規定不符，已
    如前述，被告上開主張，尚非可採。
四、綜上所述，原告之主張均非可採，原處分依區域計畫法第二十一條規定，核處六
    萬元罰鍰，並限期於九十一年八月三十日前恢復原狀，並無違誤，訴願決定予以
    維持，亦無不合，原告起訴意旨請求撤銷原處分及訴願決定，為無理由，應予駁
    回。
據上論結，本件原告之訴為無理由，依行政訴訟法第一百九十五條第一項後段、第九
十八條第三項前段，判決如主文。
中    華    民    國    九十二      年      八        月    二十一      日
                 臺 中 高 等 行 政 法 院   第 三 庭
                                審 判 長 法      官  王  茂  修
                                         法      官  許  金  釵
                                         法      官  莊  金  昌
右正本證明與原本無異。
如不服本判決，應於判決送達後二十日內向本院提出上訴書狀，其未表明上訴理由者
，應於提起上訴後二十日內向本院提出上訴理由書（須依對造人數附具繕本）；如於
本判決宣示或公告後送達前提起上訴者，應於判決送達後二十日內補提上訴理由書（
須附繕本）。未表明上訴理由者，逕以裁定駁回。
提起上訴應預繳送達用雙掛號郵票三九○元（三十四元及五元郵票各十份)。
中    華    民    國    九十二      年      八        月    二十一      日
                                         法院書記官  林  宜  萱


司法院資訊處製作；財團法人民間司法改革基金會備份。
